臺灣高等法院刑事裁定　　　　　　　　　　　　　　　九十一年度抗字第七九一號
　　抗　告　人
　　即　被　告　甲○○　男五十.
　　選任辯護人　陳佳瑤律師
右抗告人因單獨宣告沒收違禁物案件，不服台灣基隆地方法院中華民國九十一年十一
月十九日九十一年度聲更（一）字第八號裁定，提起抗告，本院裁定如左：
    主  文
抗告駁回。
    理  由
一、本件聲請暨補充意旨略以：被告甲○○因違反懲治走私條例案件，業經臺灣高等
    法院以九十一年度上訴字第六八五號判決無罪確定在案，惟查，扣案之火麻仁即
    大麻種子（合計二十三萬三千四百八十六公斤），其中責付被告甲○○保管之八
    萬三千零九十公斤（其餘部分業經台灣基隆地方法院前以九十一年度聲字第二九
    三號駁回聲請人之聲請確定），因屬毒品危害防制條例第二條第二項第二款之毒
    品，為違禁物無訛，爰依毒品危害防制條例第十八條第一項之規定，聲請宣告沒
    收等語。
二、按違禁物得單獨宣告沒收；查獲之毒品及專供製造或施用毒品之器具，不問屬於
    犯人與否，均沒收銷燬之，刑法第四十條但書、毒品危害防制條例第十八條第一
    項分別定有明文。復按「刑罰法令關於沒收之規定，有採職權沒收主義與義務沒
    收主義。職權沒收，指法院就屬於被告所有，並供犯罪所用或因犯罪所得之物，
    仍得本於職權為斟酌沒收與否之宣告，例如刑法第三十八條第一項第二款、第三
    款、第三項前段等屬之。義務沒收，又可分為絕對義務沒收與相對義務沒收二者
    。前者指凡法條規定『不問屬於犯人與否，沒收之。』者屬之，法院就此等之物
    ，無審酌餘地，除已證明毀滅外，不問屬於犯人與否或有無查扣，均應沒收之，
    例如刑法第二百條、第二百零五條、第二百零九條、第二百十九條、第二百六十
    六條第二項、毒品危害防制條例第十八條第一項前段等屬之」（最高法院八十九
    年度臺上字第五六○五號刑事判決意旨參照）；又「查獲之煙毒沒收銷燬之，肅
    清煙毒條例第十二條定有明文，同法施行細則第二十一條復規定『扣案之煙毒，
    於裁判沒收確定後，由檢察機關擇期會同有關機關公開銷燬之』，足見扣案煙毒
    ，必需由司法機關以裁判諭知沒收後予以銷燬，始符法定程序，此乃政府為肅清
    煙毒，貫徹禁政，所設特別規定，與一般物品沒收之規定有間。雖司法院院字第
    二八三二號解釋：（走私）貨物如經海關適用海關緝私條例將貨物為沒收（沒入
    ）之處分。雖該私運貨物之人，因觸犯刑事罪名，應由司法機關審判，但刑事判
    決內，即不得更為沒收之諭知云云，然此乃指一般走私物品於刑事法令內僅有沒
    收之規定者而言，與前開肅清煙毒條例第十二條及同法施行細則第二十一條經內
    政部於八十二年七月二十八日修正後，規定毒品應於裁判沒收確定後公開銷燬之
    情形不同，基於法律適用整體性之原則，上開解釋於此情形，當無適用餘地」（
    最高法院八十四年度臺覆字第二一二號刑事判決意旨參照）。本於同旨，應依毒
    品危害防制條例第十八條第一項宣告沒收銷燬之「毒品」，縱令業經海關沒入，
    依法自仍應諭知沒收銷燬，始符法律適用整體性之原則。而自毒品危害防制條例
    第十四條就意圖販賣而持有或單純持有罌粟種子、古柯種子及大麻種子訂定刑責
    規定以觀，足認該等物品（罌粟種子、古柯種子、大麻種子）係法令禁止持有之
    物，為違禁物無訛；然則，立法者既特意將持有該等物品獨立於製造、運輸、販
    賣、持有第一、二、三級毒品之罪責條文之外而另設處罰規定（毒品危害防制條
    例第十四條參照），顯見立法原意係在排除此等物品涵蓋於「毒品」範圍之內，
    從而，此類物品即無由據毒品危害防制條例第十八條第一項之規定，予以沒收併
    銷燬之，而應回歸適用刑法第三十八第一項第一款之規定（臺灣高等法院九十年
    度上易字第八五八號刑事判決就罌粟種子之沒收亦同此見解），且該類物品若業
    經行政機關為沒入之處分，即無須更為沒收諭知。
三、原裁定略以：按毒品危害防制條例所稱之毒品，係指具有成癮性、濫用性及對社
    會危害性之麻醉藥品與其製品及影響精神物質與其製品；又毒品之分級及品項，
    得由行政院公告調整、增減之；再意圖販賣而持有或轉讓大麻種子者，處二年以
    下有期徒刑，毒品危害防制條例第二條第一項、第三項、第十四條第二項分別定
    有明文。查對人體有害之四氫大麻粉，屬大麻所特有，且富含於大麻葉片，至大
    麻之種子部位所含之上開成份則屬甚少，有鑑於此，行政院衛生署管制藥品審議
    委員會於民國八十七年十二月十七日第一次會議中參考各國法規，決議修正大麻
    之定義為「不包括大麻全草之成熟莖及其製品（樹脂除外）及大麻全草之種子製
    成不具發芽活性之製品」，並認為「火麻仁亦屬大麻種子之製品，其是否列管，
    應以是否具發芽活性為準」，此有該審議委員會會議紀錄一份在卷可按；嗣行政
    院即於八十八年四月二十八日以臺八十八法字第一六四一一號公告：大麻（
    Cannabis）【不包括大麻全草之成熟莖及其製品（樹脂除外）及由大麻全草之種
    子製成不具發芽活性之製品】，並於同年四月三十日生效；又於同年十二月八日
    以臺衛字第四四五○一號函公告之「各級管制藥品之範圍及種類」中明列第二
    級管制藥品（包括其鹽類）第二十四項：大麻（Cannabis）【不包括大麻全草之
    成熟莖及其製品（樹脂除外）及由大麻全草之種子製成不具發芽活性之製品】。
    由上情以觀，中藥材所稱之「火麻仁」，既屬大麻種子之一種，是以，僅限於不
    具發芽活性者，始可排除毒品危害防制條例之適用。又大麻種子中以大麻酚（
    Cannabinol）含量最多，其次為大麻二酚（Cannabidiol），最少者為四氫大麻
    酚（ＴＨＣ），準此，如經由個案科學鑑定確認其含有前揭成份者，其自屬毒品
    危害防制條例所列管之大麻種子無誤。茲扣案之火麻仁，經抽樣送往中央警察大
    學鑑定之結果，認均屬大麻科大麻屬中之大麻種子；又經送往法務部調查局鑑定
    之結果，亦認均含有毒品危害防制條例第二級第二十四項毒品大麻所特有之「四
    氫大麻酚」及「大麻二酚」（函文上誤載為「大麻二醇」）二種成分，而均屬行
    政院公告之第二級第二十四項毒品，即大麻；而上開火麻仁經抽樣送往中央警察
    大學鑑定測試其是否具有發芽能力，經該校以ＴＴＣ試驗法測試送鑑種子之發芽
    率，結果均具有發芽能力等事實，並有中央警察大學九十年五月十五日（九十）
    校科字第九０一九九五號鑑定書、法務部調查局九十年四月十二日陸(一)字第九
    ０一三三二五四號、九十年五月九日陸(一)字第九０一三二九九六號檢驗通知書
    、九十年五月八日陸(一)字第九００三一０一一號函、中央警察大學九十年八月
    一日（九十）校科字第九００三五九六號函暨測試說明影本各乙件在卷可稽，堪
    認扣案火麻仁確實均屬毒品危害防制條例所列管之大麻種子無訛，揆諸前揭說明
    ，聲請人援引毒品危害防制條例第十八條第一項之規定，聲請雖有未洽，然本案
    責由被告甲○○保管，現存放於年冠公司倉庫內之大麻種子，合計八萬三千零九
    十公斤，既均屬違禁物，已如前述，九號復查決定書影本乙件在卷可按，既扣案
    之火麻仁即大麻種子均屬違禁物且迄未滅失，則不問屬於犯人與否，均應依刑法
    第三十八條第一項之規定宣告沒收，而諭知沒收。
四、原裁定認大麻種子非屬第二級毒品，然為違禁物而依刑法第三十八條第一項第一
    款及第四十條但書規定，單獨宣告沒收，其認事用法，並無不當，抗告人以本案
    八萬三千零九十公斤之大麻種子，業經高雄關稅局於九十一年十月三十日以九一
    年第ＯＯ九六（二─一）更一號處分書再為沒入之處分，既經海關為沒入之處分
    ，自無庸再諭知沒收為由提起抗告，惟高雄關稅局於九十一年十月三十日所為之
    九一年第ＯＯ九六（二─一）更一號沒入處分書並未確定，業經抗告人提起訴願
    ，已經本院查證屬實，按沒入之行政處分既未確定，本院自不受其拘束，從而抗
    告人之抗告顯無理由，應予駁回。
據上論斷，依刑事訴訟法第四百十二條裁定如主文。
中      華      民      國    九十一    年     十二     月    二十七    日
                            臺灣高等法院刑事第十八庭
                                審判長法  官  吳      敦
                                      法  官  吳  明  峰
             法  官  劉  慧  芬
右正本證明與原本無異。
不得抗告。
                                      書記官  鎖  瑞  嶺
中      華      民      國      九十一   年   十二    月      三十      日
